【裁判字號】    95,台上,1675
【裁判日期】    950330
【裁判案由】    毀棄損壞
【裁判全文】
最高法院刑事判決            九十五年度台上字第一六七五號
    上  訴  人  甲○○○
                          原.
                          27.
上列上訴人因乙○○自訴毀棄損壞案件，不服台灣高等法院台中
分院中華民國九十二年八月五日第二審更審判決（九十二年度上
更(一)字第一０二號，自訴案號：台灣彰化地方法院八十九年度自
字第二八號），提起上訴，本院判決如下：
    主  文
上訴駁回。
    理  由
按刑事訴訟法第三百七十七條規定，上訴於第三審法院，非以判
決違背法令為理由，不得為之。是提起第三審上訴，應以原判決
違背法令為理由，係屬法定要件。如果上訴理由書狀並未依據卷
內訴訟資料，具體指摘原判決不適用何種法則或如何適用不當，
或所指摘原判決違法情事，顯與法律規定得為第三審上訴理由之
違法情形，不相適合時，均應認其上訴為違背法律上之程式，予
以駁回。本件上訴意旨略稱：（一）依台灣彰化地方法院民事執
行處囑託地政事務所測量結果，被查封之建物共為二棟，其中一
棟位於彰化縣員林鎮○○○段四之一地號（下稱四之一地號，重
測後為中州段九七七地號）土地上，面積為四百四十七平方公尺
，該棟建物一小部分占用毗鄰之同地段三之二地號（下稱三之二
地號，重測後為中州段九七六地號）土地（越界部分之面積未標
示，但占用比例甚小）。另一棟橫跨於四之一及三之二地號之土
地上，其中坐落四之一地號上，為二十五平方公尺之一、二層建
物（坐落三之二地號之建物面積未標示）。比對台灣省政府農林
廳林務局農林航測所之航照圖，亦顯示與上開測量結果相符，足
見實無自訴意旨所指之編號丙之房屋（即自訴狀所稱於同地段四
地號＜重測後為中州段八○一地號，下稱八○一地號＞土地上之
磚造平房，約六十坪）之存在，該丙房屋為上開執行案件，其中
位於四之一地號上面積四百四十七平方公尺之一部分，為拍賣範
圍所及，上訴人自因拍賣而取得該建物之所有權。另參以證人陳
秋黨（已更名陳昱佳）所證「丙屋與乙（按應係甲）屋有連起來
，下面是隔開的……」、「拆除時自訴人沒有阻止我，他住的部
分是他搬完之後我才去拆除的，因為那是鐵皮屋，一拆除整個會
垮下來」，足以證明自訴人所指之丙屋，事實上係屬拍賣之一部
分，則自訴人指訴上訴人另拆除其丙屋一節，即與卷內證據不符
。（二）原判決附圖乙屋部分，雖拍定之範圍僅建物三分之一，
但如僅拆除上訴人拍定之三分之一，所剩三分之二即無牆壁，主
結構破壞，隨時有傾倒危險，本諸一物一權之物權法原則，上訴
人既拍定取得該建物三分之一，即應取得該建物之所有權，客觀
上即非屬他人之物，縱僱工拆除，與刑法毀損房屋罪之毀損「他
人」建築物之構成要件有間。退步言之，上訴人既有權拆除該建
物百分之三十九，所餘之百分之六十一，已非上有屋頂、四周有
牆壁門戶，足蔽風雨，可供人居住之房屋。原判決認定上訴人拆
除其餘百分之六十一，係犯毀損建物犯行，適用法律亦有誤會。
（三）上訴人拍定之上開二棟建物，均有部分橫跨於毗鄰之三之
二、八○一地號土地上，且拍賣公告載明：「右地號上之未辦保
存登記建物，張陳翠華所有」、「拍賣之建築物，因未辦理建築
物所有權第一次登記，於拍定後，無法持不動產權利移轉證明書
登記；且其部分占用同段三之二地號，其法律關係自理」，上訴
人乃於民國八十八年三月六日與自訴人協商由其出具切結書，承
諾於同年五月十五日搬出四之一地號土地及地上建物（即門牌彰
化縣員林鎮○○路六三○巷一三七號）；及於八十八年三月八日
與三之二地號土地之地主即拍賣公告上建物所有權人張陳翠華簽
定合約書，徵得其同意後，始於八十八年六月七、八日於拆除四
之一地號土地上之建物時，一併拆除越界占用三之二、八○一地
號土地上該建物之附屬部分；上訴人係向法院拍定取得上開建物
所有權，且徵得自訴人及張陳翠華之同意，證人即上訴人僱請到
場拆除之工人陳秋黨證稱拆除時自訴人不在場，未有制止情形，
自訴人之母林彩雲配合拆除等語。上訴人主觀上並無毀損之故意
，原判決未審酌及此，有應調查證據未予調查之違法，且認證人
張陳翠華之證詞，不足為有利上訴人之認定，亦有違反經驗法則
。又兩造因於八十六年三月六日達成和解，上訴人並未於執行法
院所定之三月九日前往引導點交，原判決認定已於八十六年三月
九日點交，亦與卷內證據不符等語。
惟查：本件原判決撤銷第一審關於上訴人毀損部分之科刑判決，
改判仍論處上訴人以毀壞他人建築物罪刑（處有期徒刑陸月，如
易科罰金，以參佰元折算壹日），係以上開地段建造有如原判決
附圖所示編號甲之房屋（下稱甲屋，大部分所占位置在四之一地
號土地，小部分在三之二地號土地上）、編號乙之房屋（下稱乙
屋，所占位置大部分在三之二地號土地，小部分在四之一地號土
地，為一水泥磚造及輔以木板鐵皮搭蓋之二層樓房，實際面積不
詳，約百坪），及編號丙之房屋（下稱丙屋，於八○一地號土地
上，為磚造平房，約六十坪），上開乙、丙屋經上訴人僱請工人
陳秋黨連同甲屋一併拆除等情，已據自訴人陳明，並有自訴人所
提系爭房屋暨被拆除後之照片可稽；質之上訴人亦不否認有僱請
工人陳秋黨拆屋之事實。並敘明（一）三之二地號及八○一地號
上之乙、丙屋，為自訴人及其父僱請案外人張深根、黃世勳、陳
木鑑於八十三年至八十五年間所興建加蓋、增建，此經證人張深
根、黃世勳、陳木鑑供證在卷，且有黃世勳等三人因興建該屋之
工程款糾紛，狀告自訴人涉嫌詐欺一案之檢察官不起訴處分書可
佐；證人張陳翠華證稱：自訴人在三之二地號土地上蓋房子有超
過四之一地號土地，亦即乙屋為自訴人所蓋（見原審上訴卷＜一
＞第四六頁正反面、六四、一二九至一三○頁）；證人陳秋黨亦
證述：「甲屋與丙屋上面有連起來，下面是隔開的」等語（見原
審卷第九三頁），依此堪認四之一、三之二地號土地上確有自訴
人所稱之甲屋、乙屋，八○一地號土地上確有丙屋存在。另參酌
台灣彰化地方法院八十六年度執乙字第五五七四號強制執行事件
所附之建物測量成果圖，乙屋大部分在三之二地號土地上，上訴
人所提該執行法院囑託地政事務所測量之成果圖雖未將丙屋繪入
，係因該案件與丙屋無關所致，至台灣省政府農林廳林務局農林
航測所之航照圖上，則因甲屋與丙屋屋頂間有遮雨棚相連，致未
能清楚顯示丙屋，尚難以此即認無丙屋存在。（二）依卷附上開
執行案件拍賣通知之記載（見第一審卷＜一＞第十九頁正、反面
），上訴人所拍定之不動產係四之一地號土地及其上建物即門牌
彰化縣員林鎮○○路六三○巷一三七號，地面層面積四百七十二
平方公尺、第二層面積二十五平方公尺之未辦保存登記建築物。
通知附記欄載稱「本件除占用同段三之二地號外，餘拍定後點交
」、「拍賣之建築物2 ……，且部分占用三之二地號，……」，
既有面積之記載，又有點交，上訴人當知買受之建物及土地範圍
。且自訴人所出具之切結書已載明「立切結書人乙○○占有彰化
縣員林鎮○○○段四之一地號，經法院拍賣後，於八十七年十二
月三十一日拍定，拍定人甲○○○……」等文句（見第一審卷＜
一＞第四頁），則立切結書時所指之建築物自應係上訴人拍賣所
取得，當時仍由自訴人使用之上開房屋；在三之二地號及八○一
地號土地上由自訴人所加蓋、增建之乙、丙屋，既非上訴人所拍
得，衡情自訴人自無同意拆除之理。（三）又乙、丙屋既非張陳
翠華售與自訴人之建築物，縱依張陳翠華所指其與自訴人及案外
人方水樹等人間簽立之「備忘錄」之追加記事欄，自訴人因未付
清價款，所買三之二、四之一等地號土地已被張陳翠華收回（見
原審上訴卷＜一＞第六三頁反面），張陳翠華所收回者亦僅限原
出售標的之土地，不及於自訴人所蓋之上述房屋，張陳翠華自無
權同意上訴人拆除自訴人於買地後所建之上述乙、丙屋。（四）
另上訴人與張陳翠華於八十八年三月八日所簽之合約書（見第一
審卷＜一＞第二○頁）係記載：「甲○○○經法院拍賣購得前開
四之一地號土地及其上鋼架鐵皮建築物，因建築物部分占用張陳
翠華之三之二地號土地，雙方同意自行拆除其地上物（即上訴人
購得之該建築物），雙方不得請求金錢補償或損壞賠償」等語，
依此合約，張陳翠華亦未授權上訴人拆除三之二地號及八○一地
號上屬自訴人所建之乙、丙屋。（五）依上開執行法院通知之附
表所載：「據債務人張永府稱：該建物係債務人張陳翠華所有，
作為神壇使用，另依前案（八十五年度執字第八二七號）所示，
該神壇（玉天北極殿），由債務人乙○○管理，本件除占用同段
三之二地號外，餘拍定後點交」（見第一審卷＜一＞第十九頁反
面），其中所指不點交部分係指上訴人所買受建築物占用三之二
地號部分，上訴人因而與張陳翠華簽立上述合約書，約定雙方自
行拆除自己土地上之該建築物，依該通知附表所載，亦不足以證
明張陳翠華同意上訴人拆除三之二地號土地上之乙屋，縱自訴人
同意將設於該處之戶籍遷移，惟同意拆除房屋與同意將戶籍遷出
本係二事，亦難認自訴人即有同意拆除乙、丙屋之意思，自難以
此為有利上訴人之認定。（六）證人陳秋黨雖證述：拆除時自訴
人沒有阻止伊，他住的部分是他搬完之後伊才去拆除的，因為那
是鐵皮屋，一拆除整個會垮下來；另證人張陳翠華證稱：伊有同
意甲○○○她拆除三之二地號土地上的建物，因為自訴人他們沒
有付清款項，伊是依據協議收回房子，他們都有同意，八○一和
四之一地號土地上是一棟房屋，八○一地號土地上沒有建物各等
語，與事實不符，難據為有利之認定。因認上訴人具有毀壞上開
乙、丙屋建築物之故意，詳敘其認定事實所憑之證據及理由，對
於上訴人否認犯行所持之辯解如何為不可取，悉依卷證逐一指駁
說明甚詳，核其論述與經驗法則、論理法則、證據法則皆無違背
。按民法第六十六條第一項所謂定著物，係指非土地之構成部分
，繼續附著於土地，足以遮蔽風雨，而可達一定經濟上目的，不
易移動其所在之物而言。依證人陳秋黨所證「甲屋與丙屋上面有
連起來，下面是隔開的」，及證人張義隆證述「丙（屋）部分下
面另有拱門出入」（見原審上訴卷＜一＞第一三一頁），顯見自
訴人在八○一地號所增建之丙屋，其屋頂雖聯結至四之一地號之
甲屋，但仍有獨立之四圍牆壁、出入門戶，得與甲屋分離而成為
另一定著物，尚非僅屬於甲屋之構成部分而已。上訴意旨指所拆
除者（丙屋）為其拍定效力所及之四之一地號土地上建物（甲屋
）之附屬建物，自無可取。又土地與房屋（建築物）為兩個獨立
之不動產；在他人土地上建造房屋，不問原因為何，其房屋所有
權屬建造人所有。刑法第三百五十三條第一項所指之他人建築物
，包括與他人所共有者，仍不失為他人之物。原判決調查相關事
證，認定乙屋雖係自訴人在張陳翠華所有之三之二地號土地上所
加蓋者，仍屬自訴人所有；縱如上訴意旨所指其拍定乙屋之範圍
僅該建物三分之一（或百分之三十九，即屬於張陳翠華部分；餘
百分之六十一為自訴人所有）非虛，則不論該乙屋係自訴人單獨
所有，或上訴人因拍定張陳翠華部分而取得與自訴人共有，上訴
人擅自僱工全部予以拆除，依上說明，於其應負毀壞他人建築物
罪責之認定，仍不生影響。上訴人自承其所拍定之四之一地號房
地已由執行法院點交（見第一審卷＜一＞第十五頁），則原判決
此部分事實之認定，即無與卷內證據不符之理由矛盾。其他上訴
意旨，無非係對原審採證認事之職權適法行使，或原判決已說明
論駁事項，徒憑己見，重為事實上之爭辯，核與法律規定得為第
三審上訴理由之違法情形，不相適合，應認其上訴為違背法律上
之程式，予以駁回。
據上論結，應依刑事訴訟法第三百九十五條前段，判決如主文。
中    華    民    國  九十五  年    三    月   三十   日
                      最高法院刑事第七庭
                          審判長法官  呂  潮  澤
                                法官  吳  昆  仁
                                法官  孫  增  同
                                法官  趙  文  淵
                                法官  吳      燦
      本件正本證明與原本無異
                                      書  記  官
中    華    民    國  九十五  年    四    月    四    日
                                                      Ｑ


司法院資訊處製作；財團法人民間司法改革基金會備份。
